【裁判字號】    97,自,52
【裁判日期】    980209
【裁判案由】    傷害等
【裁判全文】
臺灣臺中地方法院刑事判決                97年度自字第52號
自  訴  人  丁○○
自訴代理人  盧永盛 律師
被      告  丙○○
            甲○○
            乙○○○
上列被告因傷害等案件，經自訴人提起自訴及追加自訴，本院判
決如下：
    主    文
丙○○傷害人之身體，處拘役貳拾日，如易科罰金，以新臺幣壹
仟元折算壹日。
甲○○公然侮辱人，處罰金新臺幣壹萬元，如易服勞役，以新臺
幣壹仟元折算壹日。其餘被訴傷害、公然侮辱部分，均無罪。
乙○○○無罪。
    犯 罪 事 實
一、丙○○為甲○○與乙○○○（甲○○與乙○○○被訴傷害及
    公然侮辱部分均為無罪之諭知，詳後述）之子，其等與丁○○比鄰而居，平日相處不睦，有紛爭興訟中。於民國97年10
    月5 日下午5 時20分許，丁○○在其位於臺中市○○區○○
    路244 之3 號住處樓下，因細故與甲○○、乙○○○夫婦發
    生爭執，丙○○聞聲趕至，一時氣憤，竟基於傷害之故意，
    手持雨傘毆打丁○○之背部，致使丁○○受有背部挫傷併瘀
    青及皮下出血等傷害。
二、丁○○因前開傷害案件糾紛，而對丙○○提起傷害、對甲○○及乙○○○提起傷害、公然侮辱之刑事訴訟，經本院以97
    年度自字第52號案件（即本件案件）審理在案，嗣甲○○於
    97年11月7 日下午4 時許，在臺中市○區○○路一段91號本
    院第17法庭公開進行準備程序時，明知於法庭上應僅就案情
    內容據理攻防，不可為與案情無關之人身攻擊，竟於法庭內
    有承審法官、法院行政人員、自訴代理人等多數人得共見共
    聞，及不特定他人得隨時進入法庭內旁聽之狀況下，基於公
    然侮辱他人之犯意，當庭以「社會敗類」乙語辱罵丁○○，
    而足以貶損丁○○之人格及社會評價。
三、案經丁○○委任律師提起自訴及追加自訴。
    理        由
壹、程序部分：
一、按於第一審辯論終結前，得就與本案相牽連之犯罪追加起訴
    ，此一規定於自訴程序準用之，刑事訴訟法第343 條、第26
    5 條第1 項分別定有明文。本件自訴人於本案辯論終結前之
    97年11月24日追加被告甲○○如事實欄二所述公然侮辱部分
    ，核與上開規定相符，應予准許，合先敘明。
二、證據能力部分：
    按被告以外之人於審判外之言詞或書面陳述，除法律有規定
    者外，不得作為證據，刑事訴訟法第159 條固定有明文，惟
    被告以外之人於審判外之陳述，雖不符同法第159 條之1 至
    之4 規定，而經當事人於審判程序同意作為證據，法院審酌
    該言詞陳述或書面陳述作成時之情況，認為適當者，亦得為
    證據；又當事人、代理人或辯護人於法院調查證據時，知有
    第159 條第1 項不得為證據之情形，而未於言詞辯論終結前
    聲明異議者，視為有前項之同意，同法第159 條之5 亦定有
    明文。查本判決所引用下列各項證據方法之證據能力，被告
    及自訴人、自訴代理人於本院準備程序、審理時均表示無意
    見，同意作為證據，且於本院審理中調查證據時，知有刑事
    訴訟法第159條第1項不得為證據之情形，亦未於言詞辯論終
    結前聲明異議，且本院審酌該等證據作成之客觀情況均無不
    當，並無不宜作為證據之情事，依刑事訴訟法第159條之5之
    規定，認均具有證據能力。
貳、有罪部分：
一、訊據被告丙○○就上揭時、地傷害自訴人丁○○之事實，坦
    承不諱（見本院卷第64、90頁），並經本院勘驗自訴人住處
    所設之監視器光碟畫面無誤，有本院勘驗筆錄及監視器翻拍
    照片在卷可憑（見本院卷第22-25 、62-63 、65頁），復有
    自訴人之診斷證明書2 紙附卷可稽（見本院卷第3 、5 頁）
    ，是被告丙○○自白核與事實相符，應堪採信。被告丙○○
    之傷害犯行，事證明確，堪以認定，應依法論科。
二、訊據被告甲○○固不否認於97年11月7 日下午4 時許，在本
    院第17法庭，有對自訴人出言「社會敗類」之語，惟矢口否
    認有何公然侮辱犯行，辯稱：伊無侮辱之犯意，因自訴代理
    人說自訴人是有社會地位的人，不能和解，伊認為自訴人做
    事不敢承認，沒資格做高級的人，伊才說自訴人是「社會敗
    類」云云。經查，前揭犯罪事實欄二之事實，除被告上開供
    述外，並經本院勘驗本院97年度自字第52號案件97年11月7
    日準備程序錄音光碟無誤，有本院勘驗筆錄在卷可憑（見本
    院卷第88頁），是被告於前開時、地，在本院97年度自字第
    52號案件公開進行準備程序時，有口出「社會敗類」乙語之
    事實，堪以認定。而依上開錄音譯文所示，被告口出「社會
    敗類」乙語，係本院勸諭兩造和解，自訴人與被告就是否和
    解乙事表示意見時，被告甲○○表示係因自訴人告伊，伊才
    會相告，並口出自訴人係「社會敗類」乙語觀之，顯見被告
    甲○○口出「社會敗類」係針對自訴人及自訴人之訴訟行為
    而言，況依吾人一般社會生活經驗，所謂「社會敗類」乙詞
    ，係罵人可惡、無用之用語，足徵被告甲○○上開所辯，要
    屬事後卸責之詞，無可採信，是其以「社會敗類」乙語辱罵
    自訴人，並足以貶損自訴人人格及社會評價之事實，亦堪認
    定。又按，因自衛、自辯或保護合法之利益，而善意發表言
    論者，依刑法第311 條第1 款之規定，固無法以公然侮辱罪
    相繩，而被告甲○○於刑事訴訟程序中有為自身答辯之權利
    ，亦為法律所明文保障（刑事訴訟法第96條參照），然此項
    發表言論而為答辯之權利並非漫無限制，倘答辯之言詞已超
    越辯明犯罪嫌疑之範圍，而不符意見表達之適當情節，即非
    善意發表言論，而與行使權利無關，自不在法律保障之列。
    被告於本院97年度自字第52號案件審理時，若認自訴人所自
    訴之犯罪事實不成立，而不願與之和解，儘可指陳自訴人之
    指訴矛盾、與法不合、不符常理、錯誤百出等，即足以辯明
    其犯罪嫌疑及明確表示其認自訴人有錯在先，其不願與之和
    解，實無須口出「社會敗類」此一純粹貶抑他人人格之用語
    ，是其辱罵自訴人「社會敗類」，已超越辯明犯罪嫌疑及表
    達和解與否之合理範圍，並足認係專以貶損他人名譽而為，
    要非善意發表言論，是被告甲○○前開所辯，亦無刑法第31
    1 條第1 款規定之適用。綜上，本件事證明確，被告甲○○
    前揭犯行，堪可認定。
二、核被告丙○○所為，係犯刑法第277 條之傷害罪；被告甲○○所為，係犯刑法第309 條第1 項之公然侮辱罪。爰審酌被
    告被告丙○○不思以理性方式解決問題，率然持雨傘毆打自
    訴人，造成對方受有傷害，所為實欠缺法治觀念，且迄今未
    能達成和解，對自訴人為合理之賠償，為念其犯後坦承犯行
    ，態度尚可，及被告甲○○於法庭上不為適當之攻防，竟公
    然以上開言語侮辱自訴人，所為自應受有相當之刑事非難，
    且犯後未能坦承全部犯行，態度難認良好，然念其以上開言
    語辱罵自訴人後，即未再對自訴人口出惡言，應係一時失慮
    而為本件犯行等一切情狀，各量處如主文所示之刑，並各分
    別諭知以新臺幣1,000 元為易科罰金、役服勞役之折算標準
    ，以資懲儆。
參、無罪部分：
一、自訴意旨略以：自訴人於97年10月5 日下午5 時20分許，在
    位於臺中市○○區○○路244 之3 號住家樓下欲接姪兒上樓
    時，被告甲○○、乙○○○2 人，見自訴人下樓，不知何故
    ，竟基於公然侮辱之犯意聯絡，公然以三字經「幹、幹你娘
    」等語辱罵自訴人，自訴人將姪兒接送上樓後，再下樓詢問
    發生何事，詎被告甲○○、乙○○○與其子丙○○3 人，竟
    基於共同傷害之犯意聯絡，由被告丙○○左右手各持雨傘1
    支，被告甲○○、乙○○○亦分持雨傘1 支，追打自訴人，
    自訴人見狀即躲入家中，然仍遭被告丙○○以雨傘重擊背部
    ，致使自訴人受有背部挫傷併瘀青即皮下出血等傷害（被告
    丙○○傷害部分，業經本院判決有罪在案，詳前述）。因認
    被告甲○○、乙○○○涉嫌刑法第309 條第1 項之公然侮辱
    罪及第277 條第1 項之傷害罪嫌。
二、按犯罪事實應依證據認定之，無證據不得認定犯罪事實；又
    不能證明被告犯罪者，應諭知無罪之判決，刑事訴訟法第15
    4 條第2 項、第301 條第1 項分別定有明文。再者事實之認
    定，應憑證據，如未能發現相當證據，或證據不足以證明，
    自不能以推測或擬制之方法，為裁判基礎。而告訴人（含自
    訴人）之告訴，係以使被告受刑事訴追為目的，是其陳述是
    否與事實相符，仍應調查其他證據以資審認；且認定不利於
    被告之事實，須依積極證據，苟積極證據不足為不利於被告
    事實之認定時，即應為有利於被告之認定，更不必有何有利
    之證據，最高法院52年臺上字第1300號、30年上字第816 號
    判例意旨參照。復按為貫徹無罪推定原則，檢察官對於被告
    之犯罪事實，應負實質舉證責任，刑事訴訟法修正後第161
    條第1 項規定「檢察官就被告犯罪事實，應負舉證責任，並
    指出證明之方法」，明訂檢察官舉證責任之內涵，除應盡「
    提出證據」之形式舉證責任（參照本法修正前增訂第163 條
    之立法理由謂「如認檢察官有舉證責任，但其舉證，仍以使
    法院得有合理的可疑之程度為已足，如檢察官提出之證據，
    已足使法院得有合理的可疑，其形式的舉證責任已盡……」
    ）外，尚應「指出其證明之方法」，用以說服法院，使法官
    「確信」被告犯罪構成事實之存在，此「指出其證明之方法
    」，應包括指出調查之途徑，與待證事實之關聯及證據之證
    明力等事項。而本法第161 條、第163 條規定係編列在本法
    第1 編總則第12章「證據」中，原則上於自訴程序亦同適用
    ，除其中第161 條第2 項起訴審查之機制、同條第3 、4 項
    以裁定駁回起訴之效力，自訴程序已分別有第326 條第3 、
    4 項及第334 條之特別規定足資優先適用外，關於第161 條
    第1 項檢察官應負實質舉證責任之規定，亦於自訴程序之自
    訴人同有適用，此有最高法院91年度第4 次刑事庭會議決議
    意旨可資參照。
三、本件自訴人認被告甲○○、乙○○○涉有刑法第309 條第1
    項之公然侮辱罪及同法第277 條第1 項之傷害罪嫌，無非係
    以自訴人之指訴、監視器光碟翻拍照片與診斷證明書2 紙為
    其論據。惟訊據被告甲○○、乙○○○堅持否認有何上揭公
    然侮辱及傷害之犯行，均辯稱：當日甲○○及乙○○○並未
    辱罵自訴人，是係自訴人辱罵甲○○及乙○○○後，又從樓
    上拿拖鞋丟擲甲○○，其等之子丙○○才會拿雨傘毆打自訴
    人，其等並未叫丙○○毆打自訴人，亦未與丙○○共同持雨
    傘毆打自訴人等語。經查：
  (一)自訴人於警詢時指稱：97年10月5 日下午5 時20分，在伊住
    處門口，丙○○拿2 把雨傘在外面叫囂，並罵伊三字經「幹
    你娘」，伊轉頭不理他，丙○○就用雨傘從伊背部用力猛擊
    ，丙○○的父母親在現場一直罵伊三字經「幹你娘」等語（
    見本院卷第37、38頁）；其於本院審理中則具結證稱：97年
    10月5 日下午5 時20分許，伊與伊妹妹從公園運動完回家，
    由伊妹妹開車，伊要將伊妹妹的兒子帶上樓，後來伊聽到伊
    妹妹按喇叭，伊妹妹說是不小心按到的，伊在騎樓時聽到甲○○及乙○○○以三字經「幹、幹你娘」罵伊，當伊將小孩
    帶上樓後，又再下樓欲問他們夫妻為何罵伊時，就看到他們
    夫妻各拿一把雨傘、丙○○左右手各拿1 把雨傘，作勢要追
    打伊，伊以左手作勢阻擋，然後轉身要上樓時，丙○○就從
    伊背後拿雨傘打伊等語（見本院卷第57、58頁）。由自訴人
    上開供述可知，其究係遭被告丙○○、甲○○及乙○○○3
    人共同持雨傘毆打或係遭被告丙○○1 人持雨傘毆打，及其
    究係遭被告3 人以三字經辱罵亦或係遭被告甲○○、乙○○○2 人以三字經辱罵等節，前後所述，顯不一致，已難採信
    。是自難遽憑自訴人前開指訴，為被告甲○○、乙○○○有
    公然侮辱及傷害犯行之不利認定。
  (二)又經本院勘驗自訴人住處所設之監視器光碟結果：該監視器
    有4 格畫面，並無聲音，第1 格為自訴人樓上住家門口畫面
    、第2 格為1 樓大門口畫面、第3 格為1 樓大門口左側騎樓
    畫面、第4 格為1 樓大門口正面畫面，畫面顯示97年10月5
    日下午5 時22分42秒時，自訴人步行進入其1 樓大門口又折
    返至騎樓比畫手勢後，再進入大門並上樓開啟住家門鎖，讓
    等在住家門口之小孩進門後，再折返下樓，此時被告丙○○
    空手在自訴人住處1 樓門口張望後，即往回走離開監視器畫
    面，於畫面顯示97年10月5 日下午5 時23分29秒時，自訴人
    出現在其1 樓大門口並靠牆站立，朝旁邊騎樓處比手畫腳，
    斯時，被告丙○○2 手分持2 把雨傘自騎樓往自訴人方向走
    來，於途中放掉其中1 把雨傘，並以2 手高舉1 把雨傘朝自
    訴人揮打，自訴人躲入大門並關門後，畫面顯現97年10月5
    日下午5 時23分40秒時，被告甲○○手持1 把雨傘與空手之
    乙○○○出現在自訴人1 樓大門口左側騎樓，乙○○○並彎
    腰撿拾丙○○丟擲在地上之1 把雨傘，再與丙○○共同站在
    騎樓，乙○○○並持雨傘揮動1 下，於畫面顯示97年10月5
    日下午5 時23分55秒時，被告3 人即離開監視畫面範圍等情
    ，有本院勘驗筆錄在卷可稽（見本院卷第62、63、65頁），
    並有監視器畫面翻拍照片附卷可參（見本院卷第22至25 頁
    ），足見上開監視光碟及翻拍照片僅能證明被告丙○○有持
    雨傘毆打自訴人，尚不足以證明被告甲○○及乙○○○有共
    同公然侮辱及傷害自訴人之犯行。
  (三)雖自訴人復以被告甲○○及乙○○○與被告丙○○均持雨傘
    ，並有追打自訴人之行為，其3 人應有共同傷害自訴人之犯
    意聯絡，及被告甲○○、乙○○○若未以三字經辱罵自訴人
    ，自訴人即無下樓質問被告甲○○、乙○○○之必要為由，
    認定被告甲○○、乙○○○有共同公然侮辱及共同傷害之犯
    行云云。然查，自訴人出現在其住處1 樓大門之始，至被告
    丙○○前去自訴人住處1 樓大門口張望後，再返家拿取雨傘
    前往毆打自訴人之時止，前後時間約僅1 分鐘許，有上開勘
    驗監視器光碟筆錄可憑，則被告丙○○有無在此短短1 分鐘
    內與被告甲○○、乙○○○為傷害自訴人之共同犯意聯絡，
    已有可疑。況且，依上開勘驗結果亦可知，被告丙○○已實
    行毆打自訴人之傷害犯行完畢後，被告甲○○、乙○○○方
    自騎樓步行至自訴人住處樓口，乙○○○固在騎樓處撿拾被
    告丙○○丟擲在地之雨傘後，朝緊閉之1 樓大門揮動，然斯
    時被告丙○○已實行毆打自訴人之傷害犯行完畢，自難認被
    告甲○○、乙○○○2 人與被告丙○○傷害自訴人之行為間
    ，有犯意之聯絡及行為之分擔。再者，自訴人與被告3 人平
    日相處不睦，且有紛爭涉訟中乙節，為自訴人及被告等所不
    爭執（見本院卷第89頁反面），則自訴人將其姪子送上樓後
    ，可能係為質問被告甲○○、乙○○○訟爭事件，或就兩家
    平日不睦之事與其等爭論，尚難以自訴人折返1 樓大門即得
    推論出被告甲○○、乙○○○有公然侮辱之犯行。是自訴人
    前開所指尚難證明被告甲○○、乙○○○有共同公然侮辱及
    傷害之犯行。
四、綜上所述，依自訴人所舉之證據，均不足以認定被告甲○○
    、乙○○○確有公然侮辱自訴人及與被告丙○○共同傷害自
    訴人之犯行。又依自訴人之片面指訴、監視器光碟及翻拍畫
    面與卷附診斷證明書之記載，亦尚難為被告甲○○、乙○○○2 人不利之認定。此外，復查無其他積極證據足資證明被
    告甲○○、乙○○○2 人有自訴人所指訴之公然侮辱及傷害
    犯行，既不能證明被告甲○○、乙○○○2 人犯罪，自應諭
    知無罪之判決。
據上論斷，應依刑事訴訟法第343 條、第284 條之1 、第299 條
第1 項前段、第301 條第1 項，刑法277 條第1 項、第309 條第
1 項、第41條第1 項前段、第42條第3 項，刑法施行法第1 條第
1 項、第2 項前段，判決如主文。
中    華    民    國    98    年    2     月    9     日
                    刑事第十四庭  法  官  廖純卿
以上正本證明與原本無異。
如不服本判決應於收受判決後10日內向本院提出上訴書狀，並應
敘述具體理由；其未敘述上訴理由者，應於上訴期間屆滿後20日
內向本院補提理由書（均須按他造當事人之人數附繕本）「切勿
逕送上級法院」。
                                書記官  童秉三
中    華    民    國    98    年    2     月    9     日
附錄論罪科刑法條
中華民國刑法第277條
（普通傷害罪）
傷害人之身體或健康者，處3年以下有期徒刑、拘役或1千元以下
罰金。
犯前項之罪因而致人於死者，處無期徒刑或7年以上有期徒刑；
致重傷者，處3年以上10年以下有期徒刑。
中華民國刑法第309條
（公然侮辱罪）
公然侮辱人者，處拘役或 3 百元以下罰金。
以強暴犯前項之罪者，處1年以下有期徒刑、拘役或5百元以下罰
金。


司法院資訊處製作；財團法人民間司法改革基金會備份。
